---
title: "PEC 2 Anàlisis de Dades Òmiques"
author: "Sheddad Kaid-Salah Ferrón"
date: "`r format(Sys.Date())`"
params:
  printcode:
    label: "Display Code:"
    value: TRUE # or set it to FALSE
  data:
    label: "Raw data .fastq:"
    value: S07_Ves02_read1.fastq
    input: file
output:
   html_document:
    code_folding: hide
    toc: true
    toc_float: yes
    toc_depth: 3
    theme: flatly
    highlight: textmate
    number_sections: true
    csl: vancouver.csl
editor_options: 
  chunk_output_type: console
bibliography: PEC2_ADO_Ref.bib

---

```{r class.source = 'fold-hide', setup, include=FALSE}
library(knitr)
library(rmdformats)

## Global options
options(max.print="75")
opts_chunk$set(echo=TRUE,
	             cache=FALSE,
               prompt=FALSE,
               tidy=TRUE,
               comment=NA,
               message=FALSE,
               warning=FALSE)
opts_knit$set(width=75)
```

# Introducció i Objectius

## Preparació del sistema: directoris i paquets

Oraganitzem el projecte fent servir directoris per organitzar les dades i els 
resultats.  


```{r directoris}
workingDir <- getwd()
dataDir <- file.path(workingDir, "data")
resultsDir <- file.path(workingDir, "results")
```

Instalem els paquets requerits en cas que no ho estiguin.
Per tal que no ho faci cada vegada farme servir la funció **installifnot**. 
REF:

```{r paquets, eval = TRUE}
# De moment no l'executem perquè no ens ho faci cada vegada
if (!require(BiocManager)) install.packages("BiocManager")

installifnot <- function (pkg){
  if (!require(pkg, character.only=T)){
    BiocManager::install(pkg)
  }
}
# BiocManager::install() # Actualitza paquets instal·lats
installifnot("pd.mogene.1.0.st.v1")
installifnot("mogene10sttranscriptcluster.db")
installifnot("oligo")
installifnot("limma")
installifnot("Biobase")
installifnot("arrayQualityMetrics")
installifnot("genefilter")
installifnot("annotate")
installifnot("xtable")
installifnot("gplots")
installifnot("GOstats")
```

## Lectura de les dades

Les mostres estan agrupades en dos grups, els ratolins a què se'ls ha induït
una hipotensió aguda i als qui no.
Emmagatzemem aquesta informació al fitxer **targets.csv**.

```{r llegirTargets}
require(Biobase)
# Llegim l'arxiu targets.csv en un dataframe
targetsDF <- read.csv(file=file.path(dataDir,"targets.csv"), header = TRUE, sep=",") 
# Definim variables pels gràfics
sampleNames <- as.character(targetsDF$ShortName)
sampleColor <- as.character(targetsDF$Colors)
# Creem un objecte AnnotatedDataFrame
targets <- AnnotatedDataFrame(targetsDF)
```

Ara llegim els arxius .CEL fent servir la informació continguda en el data frame
**targets**
```{r llegirCELFiles}
# Fitxers .CEL amb la info que hem tret de l'arxiu "target.csv"
CELfiles <- targetsDF$fileName
rawData <- read.celfiles(file.path(dataDir, CELfiles), phenoData=targets)
rawData
```

# Mètodes

# Resultats {.tabset .tabset-fade .tabset-pills}

# Discusió

# Referències

[@GDS1251]

